臺灣臺北地方法院民事判決　　　　　　　93年度訴字第4171號
原　　　告　 丙○○○
　　　　　　　午○○
　　　　　　　庚○○
　　　　　　　寅○○
　　　　　　　丑○○
　　　　　　　癸○○
　　　　　　　辰○○
　　　　　　　己○○
　　　　　　　巳○○○
　　　　　　　卯○○
　　　　　　　戊○○
　　　　　　　壬○○
　　　　　　　丁○○
　　　　　　　子○○
　　　　　　　乙○○○
　　　　　　　辛○○
　　　　　　　未○○○
共　　　同
訴訟代理人　游開雄律師
被　　　告　甲○○
上列當事人間拆屋還地事件，本院於九十四年一月十三日言詞辯
論終結，判決如下：
    主  文
原告之訴及假執行之聲請均駁回。
訴訟費用由原告連帶負擔。
    事實及理由
一、程序方面：按訴訟法上所謂一事不再理之原則，乃指同一事
    件已有確定之終局判決者而言，其所謂同一事件，必同一當
    事人就同一訴訟標的之法律關係而為同一之請求（訴之聲明
    ），若此三者有一不同，即不得謂為同一事件，自不受確定
    判決之拘束。而同一訴訟標的依民事訴訟法第244條第1項第
    2款之規定，自包括其訴之原因事實，是縱前後二事件之當
    事人、訴之聲明及訴訟標的相同，惟其原因事實不同，仍為
    不同事件。被告辯稱系爭返還土地事件，業經本院93年度訴
    字第620號（下稱前案）判決原告敗訴確定在案，原告以相
    同之事實理由再提起本案，有違一事不再理之原則云云，惟
    查，前案乃原告以坐落台北市○○區○○段一小段577號土
    地基地（下稱系爭土地）上如附圖所示A部分，門牌編號台
    北市○○街40巷1號房屋（下稱系爭房屋）均為原告及其他
    共有人之被繼承所有而由原告繼承取得，基於所有權請求無
    權占有之被告遷出並交還房地予原告及全體共有人，因該案
    法院認定系爭房屋非屬原告所有而判決原告敗訴；原告另提
    起本件訴訟係以系爭房屋為原告之先人將系爭土地無償借予
    被告之被繼承人李剛輝及吳寶秀所興建，因李剛輝及吳寶秀
    已死亡，原告依民法第四百七十二條第四款之規定終止系爭
    使用借貸契約後，向因分割繼承取得系爭房屋之被告請求拆
    除房屋交還系爭土地予原告及全體共有人，其原因事實與前
    案並不相同，自非同一事件而不受重複起訴之禁止，被告上
    揭所辯，尚不足取。
二、原告起訴主張：系爭土地原為原告丙○○○之被繼承人陳宗
    雄、原告午○○之被繼承人陳玉英，及原告庚○○、寅○○
    、丑○○、癸○○、辰○○、己○○、巳○○○、卯○○、
    戊○○、壬○○、丁○○、子○○、乙○○○、辛○○、未
    ○○○（下稱原告庚○○等15人）之被繼承人陳吳雲嬌所共
    有。於民國（下同）二、三十年左右，因被告之先人在原告
    丙○○○配偶陳宗雄、原告午○○之祖父陳兩成及原告庚○○等之被繼承人陳春隆家中幫傭洗衣，嗣後陳宗雄、陳兩成
    及陳吳雲嬌為感謝被告先人之辛勞，而將上開系爭土地如附
    圖所示A部分，面積9平方公尺之土地無償貸與被告之父親李
    剛輝及母親吳寶秀使用，其後由吳寶秀自行興建門牌號碼台
    北市○○區○○街40巷1號之房屋居住使用，惟未辦理建物
    保存登記。迄陳玉英及陳吳雲嬌分別於91年3月16日及76 年
    3月10日過世，遂由原告庚○○等15人繼承取得上開土地。
    今系爭土地之借用人即被告之父親李剛輝及母親吳寶秀均已
    過世，則原告於93年7月15日依民法第472條第4款之規定，
    終止系爭使用借貸契約。被告占用系爭房地，即為無權占有
    ，原告爰依民法第767條、第821條物上請求權及共有物請求
    權之規定，請求被告拆除系爭房屋並返還系爭土地。並聲明
    ：(一)被告應自坐落於台北市○○區○○段一小段577號土地
    基地上如附圖所示A部分，門牌編號台北市○○街40巷1號房
    屋遷出並拆除，將所其所占基地交還原告及其他全體共有人
    。(二)原告願供擔保請准宣告假執行。
三、被告則以：被告之先母吳寶秀與原告之先人原比鄰而居，且
    借用系爭土地係在四十三年被告甲○○出生以後，原告之先
    人因見被告家中食指浩繁，被告之母親吳寶秀工作勤奮，乃
    出借系爭土地與被告一家人使用，嗣後並經得原告之先人同
    意，由被告之父李剛輝與訴外人蔡玉秀出資，在系爭土地上
    興建房屋使用。被告之父曾表示願意支付租金予原告之先人
    ，惟其先人卻表示，以管理土地之費用抵充租金即可，是以
    ，原告先人之真意，在於繼續照顧被告一家人，而欲繼續無
    償出借系爭土地。又原告終止使用借貸契約之意思表示，並
    未經原告全體繼承人共同行使，且亦未對被告之全體繼承人
    為合法送達，故原告之終止使用借貸契約意思表示，尚非合
    法。況系爭土地於借貸契約成立時，兩造並無約定期限，則
    依民法第47 0條第1項本文後段之規定，關於未定期限之借
    貸，應於借貸之目的使用完畢時返還之。惟依當時之約定，
    原告之先人係以照顧被告先人之後代為意，而無償出借上開
    土地，則可知其借用人，應包括被告之父親李剛輝、母親吳
    寶秀及其子女等一家人，今被告甲○○及兄弟姊妹均健在，
    故原告不得以借用人（即被告之父李剛輝、母吳寶秀）已死
    亡為由，終止借貸契約。且被告為低收入戶及肢體殘障，正
    合於原告先人之照顧目的與對象，是以，在被告低收入戶及
    肢體殘障原因消滅前，應認為借貸目的尚未完成，依民法第
    470條第1項本文之規定，被告亦無返還系爭土地之義務云云
    等語置辯之。並聲明：(一)原告之訴駁回。(二)如受不利判決，
    被告願供擔保，請准宣告免為假執行。
四、按民法第767條所有人對於無權占有或侵奪其所有物者，得
    請求返還之。對於妨害其所有權者，得請求除去之。有妨害
    其所有權之虞者，得請求防止之規定。僅物之所有人有請求
    權，如非所有人自無從主張本條所定之物上請求權。經查，
    原告主張坐落於台北市○○區○○段一小段577地號土地為
    原告丙○○○、原告午○○之被繼承人陳玉英，及原告庚○○等15人之被繼承人陳吳雲嬌所共有。陳玉英及陳吳雲嬌分
    別於93年3月16日及76年3月10日過世，遂由原告午○○及庚○○等15人因繼承取得上開土地共有權，並辦理分割登記，
    被告現占用系爭房地之事實，固據提出繼承系統表、土地登
    記謄本為證，惟依原告所提之93年1月4日系爭土地登記謄本
    所載，原告辰○○、巳○○○均非系爭土地之共有人（見本
    院卷第121至第127頁），是其二人既非系爭土地之所有權人
    ，其依民法第767條之規定請求被告拆屋還地，即無理由。
五、次查，原告主張二、三十年間系爭土地之共有人為感謝被告
    之先父母李剛輝及吳寶秀而將之借予渠等使用，由吳寶秀自
    行興建系爭坐落位置如附圖所示、面積9平方公尺，未保存
    登記之系爭房屋居住使用，李剛輝及吳寶秀去世後，系爭房
    屋分歸被告單獨繼承而取得事實上處分權等情，為被告所不
    爭執，且經前案法院履勘現場，並囑託台北市建成地政事務
    所測量製有如附圖所示之土地複丈成果圖在卷足憑，亦據本
    院依職權調閱前案卷宗核閱無誤，而堪信為真實。又按終止
    權之行使，應向他方當事人以意思表示為之。契約當事人之
    一方有數人者，前項意思表示，應由其全體或向其全體為之
    。民法第263準用第258條明定。原告主張因借用人李剛輝及
    吳寶秀已死亡，依民法第472條第4款之規定，貸與人得終止
    契約，其已去函向吳寶秀之全體繼承人終止本件使用借貸契
    約，並已當庭終止使用借貸契約，被告已無使用系爭土地之
    權限云云，惟查，系爭土地之共有人除原告外尚有訴外人陳
    綿鴻、陳綿凱、陳淑慧、陳淑蓉、陳淳淳、陳淳真及中華民
    國等七人，此有土地登記謄本在卷足稽（見本院卷第121 至
    第127頁），依前揭規定，本件借貸自應由共有人全體向被
    告為終止之意思表示始生合法終止之效力。查，依原告所提
    之93年7月15日所發終止契約之律師函內容上所載：「本件
    係依當事人丙○○○、己○○、乙○○○女士委託辦理」（
    見本院卷第70頁），足見本件為終止意思表示者僅有丙○○○、己○○及乙○○○等三人，尚非全體共有人，而原告雖
    又當庭為終止之意思表示，然因原告尚非共有人全體，依前
    揭說明，即不生合法終止之效力，被告辯稱原告並未合法終
    止等語，即屬可取。
六、末查，系爭使用借貸契約既未經全體共有人合法終止，被告
    繼承取得事實上處分權之系爭房屋占有系爭土地即有使用權
    ，而非無權占有，從而，除辰○○、巳○○○以外之原告主
    張被告為無權占有，並依民法第767條、第821條之規定請求
    被告自系爭房屋遷出並予拆除後，將系爭土地返還原告，亦
    無理由，應予駁回。原告之訴既經駁回，其假執行之聲請亦
    失所附，應併予駁回。
七、至兩造其餘攻擊防禦方法及未經援用之證據，經本院審酌後
    ，認均不影響本判決之結果，爰不一一再予論述，附此敘明
    。
八、結論：原告之訴為無理由，依民事訴訟法第85條第2項，判
    決如主文。
中　　華　　民　　國　　94　　年　　2 　　月　　17　　日
                  民事第一庭    法　官　王貞秀
以上正本係照原本作成
如對本判決上訴，須於判決送達後20日內向本院提出上訴狀
中　　華　　民　　國　　94　　年　　2 　　月　　17　　日
                    　　　　　　書記官　劉寶鈴
